ACORDAO-COMPLETO-2392830

ACÓRDÃO 4679/2020 ATA 11/2020 - PRIMEIRA CÂMARA

VISTOS, relatados e discutidos estes autos de tomada de contas especial instaurada pelo Instituto Nacional de Colonização e Reforma Agrária (Incra) em desfavor da Sra. Maria Édila de Queiroz Abreu, ex-Prefeita do Município de Joselândia/MA (gestão 2009-2012) , em razão de inexecução parcial do Convênio CRT/MA/11.000/2008 (Siafi 637.941) , que tinha por objeto a construção de 3 sistemas simplificados de abastecimento e a implantação de 42,7 km de estradas vicinais na municipalidade,
	ACORDAM os Ministros do Tribunal de Contas da União, reunidos em Sessão da Primeira Câmara, em:
	9.1. julgar irregulares as contas da Sra. Maria Édila de Queiroz Abreu e da empresa Fênix Construções Empreendimentos e Serviços Ltda., com fundamento nos arts. 1º, inciso I, 16, inciso III, alínea "c", 19, caput, e 23, inciso III, da Lei 8.443/1992, condenando-as solidariamente ao pagamento da importância a seguir especificada e fixando-lhes o prazo de 15 dias para que comprovem perante este Tribunal, em respeito ao art. 214, inciso III, alínea "a", do RI/TCU, o recolhimento da dívida aos cofres do Instituto Nacional de Colonização e Reforma Agrária (Incra) , atualizada monetariamente e acrescida de juros de mora calculados a partir das datas indicadas até a data do efetivo recolhimento e com o abatimento de valores acaso já satisfeitos, nos termos da legislação vigente; 
	DATA
	VALOR

	28/10/2009
	R$ 164.710,72

	9.2. aplicar individualmente à Sr. Maria Édila de Queiroz Abreu e à empresa Fênix Construções Empreendimentos e Serviços Ltda. a multa prevista no art. 57 da Lei 8.443/1992, no valor de R$ 20.000,00 (vinte mil reais) , fixando-lhes o prazo de 15 dias, a partir da notificação, para que, nos termos do art. 214, inciso III, alínea "a", do RI/TCU, comprovem perante este Tribunal o recolhimento aos cofres do Tesouro Nacional do valor atualizado monetariamente desde a data deste acórdão até a data do efetivo recolhimento, se for pago após o vencimento, na forma da legislação em vigor; 
	9.3. autorizar, desde logo, a cobrança judicial da dívida nos termos do art. 28, inciso II, da Lei 8.443/1992 c/c o art. 219, inciso II, do RI/TCU, caso não atendida a notificação;
	9.4. enviar cópia deste acórdão ao Instituto Nacional de Colonização e Reforma Agrária (Incra) e aos responsáveis; e
	9.5. encaminhar cópia deste acórdão à Procuradoria da República do Maranhão.

Tomada de contas especial instaurada  em razão de inexecução parcial de Convênio que tinha por objeto a construção de 3 sistemas simplificados de abastecimento e a implantação de 42,7 km de estradas vicinais na municipalidade

Primeira Câmara

Prefeitura Municipal de Joselândia/MA.

3. Responsáveis: Maria Édila de Queiroz Abreu, ex-Prefeita (CPF XXX.507.693-XX); Fênix Construções Empreendimentos e Serviços Ltda. (antiga Construtora Dias Júnior Ltda. - CNPJ 08.198.043/0001-35).

13.1. Ministros presentes: Walton Alencar Rodrigues (Presidente), Benjamin Zymler, Bruno Dantas e Vital do Rêgo.
13.2. Ministros-Substitutos presentes: Augusto Sherman Cavalcanti (Relator) e Weder de Oliveira.

ACORDAO-COMPLETO-2527665

Acórdão 8049/2022 - Primeira Câmara

AUGUSTO SHERMAN

Adoto, como relatório, a instrução elaborada pela Secex/TCE, que recebeu o endosso dos dirigentes da unidade e da Representante do MP/TCU (peças 39/42) .
	"Trata-se de Tomada de Contas Especial instaurada pelo Instituto Nacional de Colonização e Reforma Agrária - INCRA em desfavor da Sra. Maria Édila de Queiroz Abreu, ex-prefeita do município de Joselândia/MA (gestão 2009-2012) em razão de inexecução parcial do objeto referente ao Convênio CRT/MA/11.000/2008, Siafi 637.941, (peça 3, p. 106 - 114) , firmado entre o INCRA e o referido município, que tinha por objeto a perfuração de 3 poços tubulares profundos e a implantação de 42,7 km de estradas vicinais no município de Joselândia/MA.
HISTÓRICO	
2.	O Convênio foi firmado no valor de R$ 1.282.028,07 sendo R$ 1.153.825,27 à conta do concedente e R$ 128.202,80 referentes à contrapartida do convenente, (peça 3, p. 109 e 285) . Teve vigência de 3/7/2008 a 28/12/2009, (peça 3, p. 496) , com prazo para a apresentação da prestação de contas até 30 dias após. Foram liberados R$ 1.153.825,27 por intermédio das seguintes Ordens Bancárias: 
	ORDEM BANCÁRIA
	VALOR EM REAIS
	DATA
	PEÇA, PÁGINA

	2008OB903840
	384.608,42
	29/12/2008
	Peça 3, p. 386

	2009OB801155
	384.608,42
	21/5/2009
	Peça 3, p. 145

	2009OB803528
	325.038,56
	25/11/2009
	Peça 3, p. 243

	2009OB803529
	59.569,87
	25/11/2009
	Peça 3, p. 243

3.	O Objeto do convênio foi fiscalizado pela concedente por intermédio de Relatórios de Vistorias Técnicas realizadas em 2 a 7/4/2009, (peça 3, p. 132 - 134) , e 28 a 29/10/2009, (peça 3, p. 212 e 217-219) .
4.	A prestação de contas foi analisada por meio dos documentos presentes na peça 3, p. 249-257, datado de 29/11/2010; e peça 3, p. 282-288, datado de 20/9/2011.
5.	O fundamento para a instauração da Tomada de Contas Especial, conforme apontado no Relatório de TCE, (peça 3, p. 496-503) , foi a inexecução parcial do objeto.
6.	Diante do não saneamento das irregularidades apontadas e da não devolução dos recursos, instaurou-se a Tomada de Contas Especial. No Relatório de Tomada de Contas Especial, (peça 3, p. 496 - 503) , concluiu-se que o prejuízo importaria no valor total original de R$ 168.358,76, imputando-se a responsabilidade à Sra. Maria Édila de Queiroz Abreu, devido à a inexecução parcial do objeto.
7.	O Relatório de Auditoria 43/2017 da Controladoria Geral da União, (peça 2, p. 1-3) , ratificou o posicionamento do Tomador de Contas. Após serem emitidos o Certificado de Auditoria, o Parecer do Dirigente do Órgão de Controle Interno e o Pronunciamento Ministerial, (peça 2, p. 4-5; 6-7; e 10) o processo foi remetido a esse Tribunal.
8.	Instrução presente na peça 30, realizou o seguinte exame técnico:
8.	O motivo da instauração deste processo de TCE foi a inexecução parcial do objeto pactuado. Conforme se verifica no relatório de vistoria técnica realizada entre 26 e 27 de abril de 2012, peça 3, p. 290 - 293, concluiu-se que foram executados serviços no valor de R$ 1.094.962,78, (conforme tabela seguinte) equivalentes à 85,41% do total conveniado, restando um saldo não aplicado de R$ 187.065,29. Deste total, deduzindo-se o valor de 10% referente à contrapartida do município, restou um saldo a ser devolvido de R$ 168.358,76.
	ITEM
	TRECHO
	VALOR PREVISTO
 (R$) 
	EXECU-TADO
 (%) 
	EXECU-
TADO
 (EM REAIS) 

	1
	SSAA no P.A. Japel, povoado Santa Helena
	126.460,84
	95,83%
	121.186,97

	2
	SAA no P.A. Japel, Vila Conceição
	129.318,97
	97,10%
	125.564,45

	3
	SSAA no P.A. Japel, Povoado Poço Verde
	121.596,54
	81,95%
	99.651,48

	4
	Recuperação de 18,20 km - Povoado Solta ao Povoado Bonito/Axixá/Bonito
	205.876,63
	82,05%
	168.916,23

	5
	Recuperação de 9,00 km - MA 35 ao Povoado Poço Verde Conceição/PA Japel
	128.226,63
	68,24%
	87.498,83

	6
	Recuperação de 5,0 km - Povoado Vila Conceição/PA JAPEL
	216.173,54
	75,21%
	162.576,14

	7
	Recuperação de 10,00 km - Povoado Barracão, Santa Helena, Canas de Cima e Canas de Baixo/PA Japel
	354.374,92
	93,00%
	329.568,68

		TOTAL PREVISTO (CONVENIADO) 
	1.282.026,07
		
		TOTAL EXECUTADO
		85,41%
	1.094.962,78

9.	Discordamos do valor do débito apurado. Verifica-se no 'Formulário de relação de pagamentos', presente na peça 3, p. 406, que a Construtora Dias Júnior Ltda., CNPJ 08.198.043/0001-35, (cujo nome atual, conforme pesquisa nos Sistema da Receita Federal, é Fênix Construções Empreendimentos e Serviços Ltda.) , recebeu um total de R$ 1.277.213,40, (portanto um valor R$ 182.250,62 superior ao efetivamente realizado) . Deste valor, conforme se verifica no 'Formulário de execução da receita e despesa', (peça 3, p. 408) , R$ 1.153.825,27 se referem a recursos recebidos da União; R$ 122.869,87 a recursos da contrapartida e R$ 545,07 a rendimentos de aplicação financeira.
10.	Considerando-se os rendimentos das aplicações financeiras proporcionais aos recursos de cada origem (públicos e da contrapartida) , verifica-se que os recursos recebidos da União correspondem a 90,3759428% (R$ 1.153.825,27/ (R$ 1.153.825,27 + R$122.869,87) *100) dos recursos pagos e os recursos da contrapartida a 9,6240572%.
11.	Em consequência, dos R$ 182.250,62 pagos a maior, R$ 164.710,72 (equivalentes a 90,3759428%) se referem a recursos públicos. Este é o valor correto do débito apurado no presente processo. Quanto à data de ocorrência, verifica-se que esta deve ser a data mais favorável aos responsáveis entre as datas de pagamento, qual seja, a data do pagamento mais recente, (28/10/2009 - peça 3, p. 406) .
12.	Quanto à responsabilidade, o mandato do Sr. José Ribamar Menezes Filho encerrou em 31/12/2008, e a primeira parcela liberada pelo INCRA se deu pela ordem bancária 2008OB903840 em 29/12/2008, (peça 3, p. 386) , e o referido valor só ingressou na conta do convênio em 2/1/2009, (peça 3, p. 396) , quando ele não mais exercia o cargo de prefeito de Joselândia, uma vez que a Sra. Maria Édila de Queiroz Abreu foi a gestora do referido município no período de 1/1/2009 a 31/12/2012.
13.	Assim, quanto à responsabilidade do gestor municipal, essa é exclusiva da Sra. Maria Édila de Queiroz Abreu.
14.	Adicionalmente, de acordo com a jurisprudência deste Tribunal, o TCU pode, quando do julgamento pela irregularidade de contas, fixar a responsabilidade solidária de agente privado pelos danos causados ao erário na aplicação desses recursos, sem prejuízo de haver condenação ao pagamento de multa.
15.	Na instrução preliminar foi verificada a participação da empresa contratada pelo poder público em caráter solidário com o agente público, Fênix Construções Empreendimentos e Serviços Ltda., (na época denominada Construtora Dias Júnior Ltda.) , uma vez que contribuiu para a ocorrência do dano ao erário constatado pelo Incra.
16.	Dessa forma, ante as informações contidas nos autos, a instrução presente na peça 6 concluiu que deveriam ser citados solidariamente a Sra. Maria Édila de Queiroz Abreu e a empresa Fênix Construções Empreendimentos e Serviços Ltda.
9.	Diante do exposto, na instrução presente a peça 6 foi proposto:
a) realizar a citação da Sra. Maria Édila de Queiroz Abreu - CPF XXX.507.693-XX e da Fênix Construções Empreendimentos e Serviços Ltda., CNPJ 08.198.043/0001-35, com fundamento nos arts. 10, § 1º, e 12, incisos I e II, da Lei 8.443/1992 c/c o art. 202, incisos I e II, do RI/TCU, para que, no prazo de quinze dias, apresentem alegações de defesa e/ou recolham, solidariamente, aos cofres do Instituto Nacional de Colonização e Reforma Agrária - INCRA, as quantias abaixo indicadas, atualizadas monetariamente a partir das respectivas datas até o efetivo recolhimento, abatendo-se na oportunidade a quantia eventualmente ressarcida, na forma da legislação em vigor, em decorrência da irregularidade descrita abaixo:
Irregularidade referente à Sra. Maria Édila de Queiroz Abreu: Não comprovação da boa e regular aplicação dos recursos recebidos por força do Convênio CRT/MA/11.000/2008, Siafi 637.941 em razão da realização de pagamentos à empresa Fênix Construções Empreendimentos e Serviços Ltda., em valor superior àquele correspondente aos serviços efetivamente realizados, resultando, em consequência, em inexecução parcial do objeto.
Irregularidade referente à Fênix Construções Empreendimentos e Serviços Ltda.: realização de serviços junto ao município de Joselândia/MA, decorrentes do Convênio CRT/MA/11.000/2008, Siafi 637.941, em quantitativos inferiores aos correspondentes aos valores efetivamente recebidos, resultando, em consequência, em inexecução parcial do objeto. 
Dispositivos infringidos referentes à Sra. Maria Édila de Queiroz Abreu: art. 37, caput c/c o art. 70, parágrafo único, da Constituição da República Federativa do Brasil, art. 145 do Decreto 93.872/1986, art. 22 da Instrução Normativa 1/1997 da Secretaria do Tesouro Nacional e cláusula terceira, item II, alínea 'a' do Convênio CRT/MA/11.000/2008, Siafi 637.941
Dispositivos infringidos referentes à Fênix Construções Empreendimentos e Serviços Ltda.: arts. 37, caput, da Constituição da República Federativa do Brasil e arts. 66 e 70 da Lei 8.666/1993.
Quantificação do débito: 
	DATA
	VALOR

	28/10/2009
	R$ 164.710,72

Conduta referente à Sra. Maria Édila de Queiroz Abreu: Realizar pagamentos à empresa Fênix Construções Empreendimentos e Serviços Ltda., com recursos do Convênio CRT/MA/11.000/2008, Siafi 637.941 em valor superior àquele correspondente aos serviços efetivamente realizados, resultando, em consequência, em inexecução parcial do objeto.
Conduta referente à Fênix Construções Empreendimentos e Serviços Ltda.: realizar serviços junto ao município de Joselândia/MA, decorrentes do Convênio CRT/MA/11.000/2008, Siafi 637.941, em quantitativos inferiores aos correspondentes aos valores efetivamente recebidos, resultando, em consequência, em inexecução parcial do objeto.
Nexo de causalidade referente à Sra. Maria Édila de Queiroz Abreu: a realização de pagamentos à empresa. Fênix Construções Empreendimentos e Serviços Ltda. em valores superiores aos serviços efetivamente realizados propiciou a não aprovação da prestação de contas, resultando em dano ao Erário no valor de R$ 164.710,72. 
Nexo de causalidade referente à Fênix Construções Empreendimentos e Serviços Ltda.: a realização de serviços junto ao Município de Joselândia/MA, objeto do Convênio CRT/MA/11.000/2008, Siafi 637.941, em quantitativos inferiores aos correspondentes valores efetivamente recebidos, resultou em dano ao Erário no valor de R$ 164.710,72. 
Culpabilidade da Sra. Maria Édila de Queiroz Abreu: a conduta da Sra. Maria Édila de Queiroz Abreu é reprovável, posto que há elementos indicativos da consciência da ilicitude praticada, pois como prefeita do município de Joselândia, deveria saber do dever de realizar pagamentos somente equivalentes aos serviços efetivamente realizados bem como executar o objeto pactuado em sua totalidade, sendo-lhe, pois, exigível conduta diversa, não estando albergado em nenhuma excludente de ilicitude. 
Culpabilidade da Fênix Construções Empreendimentos e Serviços Ltda.: Quanto à Fênix Construções Empreendimentos e Serviços Ltda., não é cabível a análise de culpabilidade, por se tratar de pessoa jurídica. Mas, de acordo com o § 2° do art. 16 da Lei 8.443/1992, deve o Tribunal, ao julgar as contas, fixar a responsabilidade solidária do agente público que praticou o ato irregular, e do terceiro que, como contratante ou parte interessada na prática do mesmo ato, de qualquer modo haja concorrido para o cometimento   do dano apurado.
10.	As citações foram inicialmente realizadas por intermédio dos ofícios SECEX/TCE 1017/2018, datado de 7/8/2018, presente na peça 10 (referente à Maria Édila) e 1016/2018) da mesma data, presente na peça 9, (referente à empresa Fênix Construções Empreendimentos e Serviços Ltda.) . Em resposta, a Sra. Maria Édila de Queiroz Abreu apresentou seus argumentos de defesa por intermédio dos documentos presentes nas peças 11 e 12. 
11.	Já quanto a empresa Fênix Construções Empreendimentos e Serviços Ltda., o ofício de citação retornou, com a mensagem 'não existe o número'. Assim, de acordo com o Memorando Circular 10/2018/Segecex, o ofício foi encaminhado aos endereços do representante legal da pessoa jurídica. Em consequência foram encaminhados os Ofícios de citação SECEX/TCE/0467; 0468; 0469; 0470, presentes as peças 18 a 21, todos datados de 5/2/2019 e tendo como destinatário o Sr. Joaquim Quintino Dias, representante legal da empresa Fênix Construções Empreendimentos e Serviços Ltda. Destes ofícios, os três últimos foram recebidos, por pessoa estranha aos autos, conforme se verifica nas peças 22 a 24. 
12.	Assim, considerando o exposto acima, instrução presente na peça 30 propôs a citação da empresa Fênix Construções Empreendimentos e Serviços Ltda., CNPJ 08.198.043/0001-35, por intermédio de edital a ser publicado no Diário oficial da União.
13.	Diante do exposto, naquela instrução foi proposto:
a) realizar a citação da empresa Fênix Construções Empreendimentos e Serviços Ltda., CNPJ 08.198.043/0001-35, por intermédio de edital a ser publicado no Diário Oficial da União, com fundamento nos arts. 10, § 1º, e 12, incisos I e II, da Lei 8.443/1992 c/c o art. 202, incisos I e II, do RI/TCU, para que, no prazo de quinze dias, apresente alegações de defesa e/ou recolha, aos cofres do Instituto Nacional de Colonização e Reforma Agrária - INCRA, solidariamente com a Sra. Maria Édila de Queiroz Abreu - CPF XXX.507.693-XX, ex-prefeita do município de Joselândia/MA, a quantia abaixo indicada, atualizada monetariamente a partir da respectiva data até o efetivo recolhimento, abatendo-se na oportunidade a quantia eventualmente ressarcida, na forma da legislação em vigor, em decorrência da irregularidade descrita abaixo:
Irregularidade: realização de serviços junto ao município de Joselândia/MA, decorrentes do Convênio CRT/MA/11.000/2008, Siafi 637.941, em quantitativos inferiores aos correspondentes aos valores efetivamente recebidos, resultando, em consequência, em inexecução parcial do objeto. 
Dispositivos infringidos: arts. 37, caput, da Constituição da República Federativa do Brasil e arts. 66 e 70 da Lei 8.666/1993.
Quantificação do débito: 
	DATA
	VALOR

	28/10/2009
	R$ 164.710,72

Valor do débito atualizado até 24/5/2019 - (R$ 287.321,38 - Demonstrativo de débito presente na peça 28) .
Conduta: realizar serviços junto ao município de Joselândia/MA, decorrentes do Convênio CRT/MA/11.000/2008, Siafi 637.941, em quantitativos inferiores aos correspondentes aos valores efetivamente recebidos, resultando, em consequência, em inexecução parcial do objeto.
Nexo de causalidade: a realização de serviços junto ao Município de Joselândia/MA, objeto do Convênio CRT/MA/11.000/2008, Siafi 637.941, em quantitativos inferiores aos correspondentes valores efetivamente recebidos, resultou em dano ao Erário no valor de R$ 164.710,72. 
Culpabilidade: Não é cabível a análise de culpabilidade, por se tratar de pessoa jurídica. Mas, de acordo com o § 2° do art. 16 da Lei 8.443/1992, deve o Tribunal, ao julgar as contas, fixar a responsabilidade solidária do agente público que praticou o ato irregular, e do terceiro que, como contratante ou parte interessada na prática do mesmo ato, de qualquer modo haja concorrido para o cometimento   do dano apurado.
EXAME TÉCNICO
14.	A citação foi realizada por intermédio do edital 0087/2019/Secex/TCE, de 24/6/2019, (peça 35) , publicado no Diário Oficial da União em 25/6/2019, (peça 37) . Transcorrido o prazo legal a empresa Fênix Construções Empreendimentos e Serviços Ltda. não apresentou argumentos de defesa nem realizou o pagamento do débito mantendo-se revel. Considerando que a outra responsável (Sra. Maria Édila de Queiroz Abreu) , já tinha apresentado os seus argumentos de defesa por intermédio dos documentos presentes nas peças 11, 12 e 28, elencamos a seguir os argumentos por ela apresentados bem como realizamos a análise dos mesmos.
Argumentos de defesa apresentados pela Sra. Maria Édila de Queiroz Abreu
15.	Alega que, em que pese a informação constante no relatório desta Corte de Contas informando sobre execução parcial das obras, limitadas a 85,41% (oitenta e cinco virgula quarenta e um por cento) do total dos recursos, faz-se necessário discordar, pois conforme se pode verificar na prestação de contas, feitas à época, o município aplicou os recursos conforme preconiza a legislação. 
16.	Afirma que, após celebrar o convênio, foi realizado um procedimento licitatório, que resultou com a vencedora a Construtora Dias Júnior Ltda., CNPJ: 08.198.043/0001-35, (cujo nome atual, conforme pesquisa nos Sistema da Receita Federal, é Fênix Construções Empreendimentos e Serviços Ltda.) , essa por sua vez, conforme verifica-se na prestação de contas, executou totalmente as obras objeto do convênio. 
17.	Conclui que, uma vez constatado que os recursos foram devidamente aplicados, requer que esta Colenda Corte se digne em desconsiderar as falhas apontadas e venha a julgar a prestação de contas como regular.
Análise dos argumentos de defesa apresentados pela Sra. Maria Édila de Queiroz Abreu
18.	A responsável alega em sua defesa que o município aplicou os recursos conforme preconiza a legislação. Entretanto, relatório de vistoria técnica realizada entre 26 e 27 de abril de 2012, peça 3, p. 290 - 293, concluiu que foram executados serviços no valor de R$ 1.094.962,78, (conforme tabela presente no item 8, subitem 8) equivalentes à 85,41% do total conveniado, restando um saldo não aplicado de R$ 187.065,29. Deste total, deduzindo-se o valor de 10% referente à contrapartida do município, restou um saldo a ser devolvido de R$ 168.358,76. Instrução presente na peça 30, item 11, retificou este valor, diminuindo-o para R$ 164.710,72.
19.	Cabe destacar, que, de acordo com a jurisprudência deste Tribunal, conforme se verifica no Acórdão 554/2018-TCU-Segunda Câmara, Relator Ministro Aroldo Cedraz, 'os relatórios de fiscalização de concedente de transferências voluntárias, enquanto não houver decisão administrativa ou judicial em sentido contrário, produzem os efeitos para os quais foram constituídos, pois são atos administrativos e como tais, observados os requisitos de constituição e validade (competência, finalidade, motivo e objeto) , gozam de seus atributos (imperatividade, autoexecutoriedade e presunção de legalidade e legitimidade) '. 
20.	Na execução da despesa pública, o ônus de comprovar a aplicação dos recursos recai sobre o gestor. Por força do que dispõe o art. 70, parágrafo único, da Constituição Federal, bem assim o art. 93 do Decreto-Lei 200/1967 c/c o art. 66 do Decreto 93.872/1986, resta claro que tal comprovação compete exclusivamente ao gestor dos recursos. 
21.	Tal entendimento está consolidado nesta Corte de Contas, conforme se verifica nos Acórdão 1577/2014-TCU-Segunda Câmara, rel. ANDRÉ DE CARVALHO; 6.716/2015-TCU-1ª Câmara, rel. AUGUSTO SHERMAN; 9.254/2015-TCU-2ª Câmara, rel. ANA ARRAES; 9.820/2015-TCU-2ª Câmara, rel.  RAIMUNDO CARREIRO; 659/2016-TCU-2a Câmara, rel. MARCOS BEMQUERER; 1.322/2019-TCU-2ª Câmara, rel. ANA ARRAES e 2.764/2019-TCU-2ª Câmara, rel. ANA ARRAES.
22.	Desse modo, o ônus da prova recai sobre o gestor e não sobre o TCU, devendo o gestor fornecer todas as provas da regular aplicação dos recursos sob sua responsabilidade, em conformidade com os normativos vigentes e reiterada jurisprudência do TCU.
23.	No presente caso, a responsável não conseguiu provar a regularidade dos recursos sob sua responsabilidade, pois não apresentou novos elementos que permitissem refutar as conclusões do relatório de vistoria técnica realizada entre 26 e 27 de abril de 2012, presente na peça 3, p. 290 - 293, limitando-se a apresentar documentos da prestação de contas que já estavam presentes nos autos. 
24.	Face ao exposto, pode-se concluir que não houve a comprovação, por parte do responsável da regularidade da aplicação dos recursos. Assim deverá haver o julgamento de suas contas e das contas da empresa Fênix Construções Empreendimentos e Serviços Ltda. pela irregularidade; com as suas condenações em débito; bem como lhes sendo aplicada a multa prevista no art. 57 da Lei 8.443/1992.
25.	No que diz respeito à prescrição da pretensão punitiva, nos termos do Acórdão 1441/2016-TCU-Plenário, que uniformizou a jurisprudência do TCU acerca da questão, prevaleceu o entendimento de que se aplica o prazo geral de prescrição indicado no art. 205 do Código Civil, que é de 10 anos, contado da data de ocorrência da irregularidade sancionada, nos termos do art. 189 do Código Civil, sendo este prazo interrompido pelo ato que ordenar a citação, a audiência ou a oitiva do responsável. No caso em exame, não ocorreu a prescrição, por ter decorrido menos de 10 anos do término da vigência do convênio, (28/12/2009 - peça 3, p. 496) , até a data de autorização da citação do responsável por parte deste Tribunal, (22/7/2018 - peça 8) .
CONCLUSÃO
26.	O exame das ocorrências descritas na seção 'Exame Técnico' permitiu, na forma dos arts. 10, § 1º, e 12, incisos I e II, da Lei 8.443/1992 c/c o art. 202, incisos I e II, do RI/TCU, definir a responsabilidade da Sra. Maria Édila de Queiroz Abreu - CPF XXX.507.693-XX e da empresa Fênix Construções Empreendimentos e Serviços Ltda., CNPJ 08.198.043/0001-35, e apurar adequadamente o débito a eles atribuído. Propõe-se, por conseguinte o julgamento de suas contas pela irregularidade; que os mesmos sejam condenados em débito; bem como que lhes seja aplicada a multa prevista no art. 57 da Lei 8.443/1992.
PROPOSTA DE ENCAMINAMENTO
27.	Diante do exposto, encaminhamos os autos à consideração superior, propondo ao Tribunal:
a) considerar, para todos os efeitos, revel, a empresa Fênix Construções Empreendimentos e Serviços Ltda., CNPJ 08.198.043/0001-35, dando-se prosseguimento ao processo, conforme preceitua o art. 12, § 3º, da Lei 8.443/1992 c/c o art. 202, § 8º, do Regimento Interno do TCU;
b) rejeitar as alegações de defesa apresentadas pela Sra. Maria Édila de Queiroz Abreu;
c) julgar irregulares as contas da Sra. Maria Édila de Queiroz Abreu - CPF XXX.507.693-XX e da empresa Fênix Construções Empreendimentos e Serviços Ltda., CNPJ 08.198.043/0001-35, com fundamento nos arts. 1º, inciso I, 16, inciso III, alínea 'c', 19, caput, e 23, inciso III, da Lei 8.443/1992 c/c com os arts. 1º, inciso I, 209, inciso III,  210 e 214, inciso III, do RI/TCU, condenando-os, solidariamente, ao pagamento da importância a seguir especificada e fixando-lhes o prazo de 15 dias para que comprove perante este Tribunal, em respeito ao art. 214, inciso III, alínea 'a', do RI/TCU, o recolhimento da dívida aos cofres do Instituto Nacional de Colonização e Reforma Agrária - INCRA atualizada monetariamente e acrescida de juros de mora calculados a partir das datas indicadas até a data do efetivo recolhimento e com o abatimento de valores acaso já satisfeitos, nos termos da legislação vigente: 
	DATA
	VALOR

	28/10/2009
	R$ 164.710,72

d) aplicar, com fundamento no art. 57 da Lei 8.443/1992 c/c o art. 267 do RI/TCU, multa à Sra. Maria Édila de Queiroz Abreu - CPF XXX.507.693-XX e à empresa Fênix Construções Empreendimentos e Serviços Ltda., CNPJ 08.198.043/0001-35,  fixando o prazo de 15 dias, a partir da notificação, para que, nos termos do art. 214, inciso III, alínea 'a', do RI/TCU, comprovem perante este Tribunal o recolhimento aos cofres do Tesouro Nacional do valor atualizado monetariamente desde a data do acórdão até a data do efetivo recolhimento, se for pago após o vencimento, na forma da legislação em vigor; 
e) autorizar, desde logo, a cobrança judicial da dívida nos termos do art. 28, inciso II, da Lei 8.443/1992 c/c o art. 219, inciso II, do RI/TCU, caso não atendida a notificação;
f) autorizar também, desde logo, se requerido, com fundamento no art. 28, inciso I, da Lei 8.443, de 1992 c/c o art. 217, §§ 1º e 2º do Regimento Interno, o parcelamento das dívidas em até 36 parcelas, incidindo sobre cada parcela, corrigida monetariamente, os correspondentes acréscimos legais, fixando-lhe o prazo de quinze dias, a contar do recebimento da notificação, para comprovarem perante o Tribunal o recolhimento da primeira parcela, e de trinta dias, a contar da parcela anterior, para comprovar os recolhimentos das demais parcelas, devendo incidir sobre cada valor mensal, atualizado monetariamente, os juros de mora devidos, no caso do débito, na forma prevista na legislação em vigor, alertando os responsáveis de que a falta de comprovação do recolhimento de qualquer parcela importará o vencimento antecipado do saldo devedor, nos termos do § 2º do art. 217 do Regimento Interno deste Tribunal;
g) enviar cópia do Acórdão que vier a ser proferido ao Instituto Nacional de Colonização e Reforma Agrária - INCRA, e aos responsáveis, para ciência, informando que a presente deliberação, acompanhada do Relatório e do Voto que a fundamenta, está disponível para a consulta no endereço www.tcu.gov.br/acordaos, além de esclarecer que, caso requerido, o TCU poderá fornecer sem custos as correspondentes cópias, de forma impressa; e
h) encaminhar cópia da deliberação a ser proferida, bem como do relatório e do voto que a fundamentarem ao Procurador-Chefe da Procuradoria da República no Maranhão, nos termos do § 3º do art. 16 da Lei 8.443/1992 c/c o § 7º do art. 209 do Regimento Interno do TCU, para adoção das medidas que entender cabíveis."
	É o relatório.

não há

Procuradora-Geral Cristina Machado da Costa e Silva.

TOMADA DE CONTAS ESPECIAL. INCRA. CONVÊNIO. CONSTRUÇÃO DE SISTEMAS DE ABASTECIMENTO E ESTRADAS VICINAIS. VISTORIA IN LOCO. CONSTATAÇÃO DE INEXECUÇÃO PARCIAL. CITAÇÃO SOLIDÁRIA DA EX-GESTORA E DA EMPRESA CONSTRUTORA. REVELIA DA EMPRESA. APRESENTAÇÃO DE ALEGAÇÕES DE DEFESA PELA EX-GESTORA. NÃO ACOLHIMENTO. CONTAS IRREGULARES. DÉBITO. MULTA. CIÊNCIA.

TOMADA DE CONTAS ESPECIAL (TCE)

Secretaria de Controle Externo de Tomada de Contas Especial (SecexTCE).

Trata-se de tomada de contas especial instaurada pelo Instituto Nacional de Colonização e Reforma Agrária (Incra) em desfavor da Sra. Maria Édila de Queiroz Abreu, ex-Prefeita do Município de Joselândia/MA (gestão 2009-2012) , em razão de inexecução parcial do Convênio CRT/MA/11.000/2008 (Siafi 637.941) , que tinha por objeto a construção de 3 sistemas simplificados de abastecimento e a implantação de 42,7 km de estradas vicinais na municipalidade.
2.	O Convênio previu a aplicação do valor total de R$ 1.282.028,07, sendo R$ 1.153.825,27 em recursos federais e R$ 128.202,80 referentes à contrapartida do convenente. O Incra depositou as quantias pactuadas em três parcelas, creditadas em 29/12/2008, 21/5/2009 e 25/11/2009. O prazo de vigência estendeu-se de 3/7/2008 a 28/12/2009.
3.	Ao longo do exercício de 2009, o Incra realizou duas vistorias nas obras (fls. 132/134 e 212/219-peça 03) .
4.	Sob o aspecto documental, a área técnica do Incra aceitou a prestação de contas e as justificativas apresentadas em resposta às pendências inicialmente apontadas (fls. 282/289, 300/301, 309/310-peça 03) .   
5.	A vistoria final, realizada em abril de 2012, detectou que as obras estavam concluídas e em funcionamento. No entanto, foi verificado que haviam sido executados serviços equivalentes a 85,41% do total avençado, enquanto que foram despendidos 100% dos recursos (fls. 290/293-peça 03) .
6.	Com base nesses elementos, o Tribunal realizou a citação solidária da gestora dos recursos, a ex-Prefeita Maria Édila de Queiroz Abreu, e da empresa beneficiária dos pagamentos, a Construtora Dias Júnior Ltda. (atualmente, Fênix Construções Empreendimentos e Serviços Ltda.) pelo débito original de R$ 164.710,72.
7.	A construtora manteve-se revel nos termos do art. 12, § 3º, da Lei 8.443/1992.
8.	De sua vez, a gestora apresentou alegações de defesa sustentando que as obras foram totalmente executadas e que os recursos foram corretamente aplicados, conforme demonstrado na prestação de contas por ela enviada.
9.	A Secex/TCE não acatou a argumentação, pois considerou que não foram apresentados elementos comprobatórios capazes de afastar as constatações da fiscalização do Incra.
10.	Acolho as análises e conclusões da unidade técnica, as quais incorporo como razões de decidir.
11.	Segundo verificado pelos engenheiros do Incra, os três sistemas de abastecimento e os 42,7 km de estradas haviam sido construídos. Todavia, o relatório apontou que o exame das planilhas de medição revelava que os quantitativos de serviços aceitos pela fiscalização afiguraram-se inferiores àqueles contratados. Além disso, foi registrado que continuava inalterada a situação descrita na vistoria anterior, que apontara que parte dos serviços referentes aos sistemas de abastecimento havia sido executada em padrões inferiores aos especificados.
12.	Considerando a ausência de elementos que contradigam essas constatações, permanece a caracterização de débito decorrente da inexecução de parte dos serviços pagos à empresa contratada para a realização das obras. 
13.	Em face da falta de elementos que indiquem a boa-fé dos responsáveis e da ausência de prescrição da pretensão punitiva, cabe o julgamento pela irregularidade das contas, a condenação solidária dos responsáveis em débito e aplicação da multa prevista no art. 57 da LOTCU.
Ante o exposto, manifesto-me por que o Tribunal aprove o acórdão que ora submeto à apreciação deste colegiado.
TCU, Sala das Sessões Ministro Luciano Brandão Alves de Souza, em 20 de abril de 2020.
AUGUSTO SHERMAN CAVALCANTI 
Relator